【裁判字號】    97,重家上更(一),1
【裁判日期】    970807
【裁判案由】    剩餘財產分配
【裁判全文】
臺灣高等法院民事判決             97年度重家上更(一)字第1號
上  訴  人  王漢盛
訴訟代理人  盧建宏律師
複代  理人  陳鼎正律師
上  訴  人  江家瑜
訴訟代理人  王東山律師
複代  理人  李美寬律師
            李孝甄律師
上列當事人間剩餘財產分配事件，上訴人分別對於中華民國95年
12月25日臺灣桃園地方法院94年度重家訴字第1 號第一審判決提
起上訴，經最高法院第一次發回更審，上訴人王漢盛並為訴之追
加，本院於民國97年7 月15日言詞辯論終結，判決如下：
    主  文
王漢盛之上訴、追加之訴均駁回。
江家瑜之上訴駁回。
第二審（含追加之訴）訴訟費用除確定部分外，由王漢盛、江家
瑜各自負擔。發回前第三審訴訟費用除確定部分外，由江家瑜負
擔百分之二十三，餘由王漢盛負擔。
    事實及理由
一、按訴之變更或追加，非經他造同意，不得為之，但擴張或減
    縮應受判決事項之聲明者，不在此限，民事訴訟法第446 條
    第1 項、第255 條第1 項第3 款分別定有明文。查王漢盛於
    原審本於民法第1030條之1 規定，聲明請求江家瑜應給付伊
    新台幣（以下同）12,870,300元，及其中8,571,325 元自起
    訴狀繕送達翌日起，餘4,298,975 元自民國（下同）94年11
    月4 日起，均至清償日止，按年息5%計算之利息。王漢盛於
    97年5 月14日以書狀聲明請求江家瑜再給付1,245,000 元，
    及自97年7 月15日辯論意旨狀繕本送達江家瑜之翌日起至清
    償日止按年息5%計算之利息（見本院更字卷第85、171、173
    頁），請求權基礎仍為民法第1030條之1 規定，核屬擴張應
    受判決事項之聲明，揆諸前開說明，應予准許。
二、王漢盛主張：兩造於63年間結婚，未約定夫妻財產制，依民
    法第1005條規定，以聯合財產制為夫妻財產制，伊於92年9
    月4 日訴請裁判離婚，經原法院以92年度婚字第832 號判決
    勝訴，於93年2 月10日確定，計伊現存婚後財產價值2,310,
    384元，江家瑜現存婚後財產價值除原審所認定之28,050,98
    5 元外，經查江家瑜之二哥江支信設於台灣土地銀行南新莊
    分行帳號000000000000號帳戶為江家瑜使用，該帳戶於92年
    6 月5 日轉定存各2,500,000元、1,100,000元，亦應列入江
    家瑜婚後財產，伊原認為江家瑜故意處分此部分財產給江支
    信，於95年11月收到原法院94年度易字第1042號江家瑜被訴
    偽造文書案件之刑事判決時始知該帳戶實為江家瑜所有，故
    伊之差額分配請求權未罹於消滅時效，為此本於民法第1030
    條之1 規定提起本訴等語。
三、江家瑜以：王漢盛於92年間提存330,000 元擔保金後假扣押
    伊之財產，該擔保金應列入王漢盛之婚後財產；上開江支信
    帳戶於92年6 月5 日轉定存各2,500,000元、1,100,000元之
    來源，係江支信分別於92年1 月2 日、1月7日依序存入1,70
    0,000 元、2,900,000 元，均與伊無關，縱令為伊所有，惟
    王漢盛於94年12月15日已知悉上開3,600,000 元定存屬於伊
    之現存婚後財產，應列入分配，但王漢盛遲至97年5 月14日
    （江家瑜於書狀誤載為13日）提起追加之訴，主張列入分配
    ，依民法第1030條之1 第3 項規定，罹於消滅時效等語，資
    為抗辯。
四、王漢盛於原審起訴聲明求為命江家瑜給付王漢盛12,870,300
    元，及其中8,571,325 元自起訴狀繕送達翌日（即94年3 月
    3 日）起，餘4,298,975 元自94年11月4 日起均至清償日止
    ，按年息5%計算之利息之判決，王漢盛並聲明願供擔保請准
    宣告假執行。原審判命江家瑜應給付王漢盛7,129,800 元，
    及自94年3 月3 日起至清償日止按年息5%計算之利息，駁回
    王漢盛其餘之訴。兩造就不利於己部分各別提起上訴，發回
    前本院前審判命江家瑜應再給付王漢盛555,000 元，及自94
    年11月4 日起至清償日止按年息5%計算之利息，駁回王漢盛
    其餘上訴及江家瑜之上訴。王漢盛就敗訴部分未表不服，即
    告確定，江家瑜則提起上訴，經最高法院將發回前本院前審
    命江家瑜再給付王漢盛555,000 元，及自94年11月4 日起至
    清償日止按年息5%計算之利息部分，暨駁回江家瑜就原審判
    決命其給付王漢盛165,000 元，及自94年3 月3 日起至清償
    日止按年息5%計算之利息部分之上訴等裁判廢棄，發回本院
    更審，另駁回江家瑜其餘上訴駁回（此部分告確定）。王漢
    盛再於本院更審擴張應受判決事項之聲明，其上訴、追加之
    訴及答辯聲明為：(一)原判決關於駁回王漢盛下列第(二)項之訴
    部分廢棄；(二)江家瑜應再給付王漢盛555,000 元，及自94年
    11月4 日起至清償日止按年息5%計算之利息；(三)江家瑜應再
    給付王漢盛1,245,000 元，及自97年7 月15日辯論意旨狀繕
    本送達江家瑜之翌日（即97年7 月16日）起至清償日止按年
    息5%計算之利息；(四)駁回江家瑜之上訴。江家瑜於本院更審
    程序之上訴、答辯聲明則為：(一)原判決關於命江家瑜給付王
    漢盛在165,000 元及其利息範圍內之裁判廢棄；(二)上開廢棄
    部分，王漢盛在第一審之訴駁回；(三)駁回王漢盛之上訴及追
    加之訴；(四)如受不利判決，願供擔保，請准宣告免假執行。
五、兩造不爭執之事實如下：
  (一)兩造於63年間結婚，以法定財產制為夫妻財產制。江家瑜（
    原名江秀敬）於92年7 月16日提起離婚之訴（原法院92年度
    婚字第832 號），王漢盛於92年9 月4 日提起離婚反訴，經
    原法院駁回江家瑜之本訴，准許王漢盛之反訴。江家瑜提起
    上訴後，因不合法而經原法院裁定駁回上訴。江家瑜再提起
    抗告，復經本院以93年度家抗字第127 號駁回抗告，而告確
    定。是兩造剩餘財產分配關於兩造婚後財產價值之計算應以
    王漢盛提起離婚反訴即92年9 月4 日為基準日。
  (二)王漢盛現存婚後財產應列入分配者包括：1.桃園縣大溪鎮○
    ○○段○○○○○段000○000○0○000○0 地號土地應有部
    分各2分之1、2.桃園縣八德市○○段000 ○號建物、3.桃園
    縣八德市○○路0 段000 巷00號建物，以上價值合計2,310,
    384 元。
  (三)江家瑜現存婚後財產，關於不動產部分，應列入分配者包括
    ：1.桃園縣八德市華興段326、327、328、329、332、333等
    地號土地、2.桃園縣大溪鎮○○○段○○○○○段000 地號
    土地應有部分2分之1、3.桃園縣八德市○○段000○000○00
    0○000○○號建物，以上價值合計19,234,985元。（兩造於
    本院更審程序所爭執者係江家瑜之存款部分）
  (四)江家瑜於婚姻關係存續中所負債務，應自剩餘財產中扣除者
    包括：1.向徐偉哲借款1,186,800 元（含利息82,800元）、
    2.向徐偉倫借款1,178,200元（含利息82,200元）、3.於92
    年5 月15日、8 月1 日向彭秀娥借款200,000元、100,000元
    ，以上合計2,665,000 元。
六、本院得心證之理由如下：
  (一)王漢盛前主張江家瑜於90年6 月7 日自國泰人壽保險股份有
    限公司領取之殘廢保險金共計1,110,000 元為江家瑜之現存
    婚後財產，應列入分配云云，於97年5 月29日在本院準備程
    序中不再主張列入分配（見本院更字卷第105 頁），本院即
    無庸加以論斷。兩造於本院更審程序係就王漢盛本於原法院
    92年度全字第4050號假扣押裁定，為擔保假扣押所提存之擔
    保金330,000 元是否為王漢盛於92年9 月4 日基準日現存婚
    後財產，應列入剩餘財產分配，及江支信設於台灣土地銀行
    南新莊分行帳號000000000000號帳戶於92年6 月5 日轉定存
    各2,500,000 元、1,100,000 元是否為江家瑜於92年9 月4
    日基準日現存婚後財產，應列入剩餘財產分配有所爭執，爰
    就此二爭點論斷如下。
  (二)江家瑜抗辯：王漢盛於92年間本於原法院92年度全字第4050
    號假扣押裁定，為擔保假扣押所提存之330,000 元擔保金為
    王漢盛之現存婚後財產，應列入分配云云。王漢盛則以：該
    擔保金330,000 元係伊向女兒王怡涵借用，經王怡涵於92年
    9 月9 日將定存解約後借予伊，伊於92年9 月10日提存等語
    反駁之。經查，王漢盛就所主張之事實，業提出存單、支票
    、原法院92年度存字第2154號提存書、王怡涵戶籍謄本、申
    請單為證（本院更字卷第22至25、76、95頁），經核相符。
    江家瑜又未能舉證證明王漢盛於92年9 月4 日基準日前已持
    有330,000 元財產，應認此筆擔保金非王漢盛於92年9 月4
    日基準日時現存婚後財產，無庸列入分配，是江家瑜此部分
    抗辯委無可取。
  (三)按民法第1030條之1 第3 項規定，法定財產制關係消滅時，
    夫或妻之剩餘財產差額之分配請求權，自請求權人知有剩餘
    財產之差額時起，二年間不行使而消滅；同法第144 條第1
    項規定，時效完成後，債務人得拒絕給付。又上開剩餘財產
    差額分配請求權之消滅時效，既應以請求權人知有剩餘財產
    之差額時起算，自非以義務人有應列入分配之財產之事實，
    經檢察官或法院曾為認定為準（最高法院72年台上字第738
    號判例意旨參照）。查王漢盛主張：江家瑜之二哥江支信設
    於台灣土地銀行南新莊分行帳號000000000000號帳戶係供江
    家瑜使用，該帳戶於92年6 月5 日轉定存各2,500,000 元、
    1,100,000 元屬於江家瑜婚後財產，應列入分配等語。江家
    瑜除否認定存款為其所有外，並為時效消滅之抗辯。經查，
    縱令王漢盛主張上開二筆定存係江家瑜現存婚後財產，應列
    入分配乙節屬實，惟王漢盛於原審94年11月3 日言詞辯論期
    日當庭提出書狀主張江家瑜利用江支信上開帳戶，將錢轉入
    該帳戶後，於92年1 月2 日轉出8,000,000 元至江家瑜設於
    第一銀行大湳分行帳戶等語時，曾提出江支信之存摺影本為
    證（見原審卷1 第256至263頁）。參諸上開存摺及台灣土地
    銀行南新莊分行97年6 月9 日南莊存字第0000000000號函（
    見本院更(一)卷第117 頁起）所示，江支信上開帳戶於92年6
    月5 日存款餘額3,635,662 元，當日轉定存2,500,000 元（
    帳號000000000000）、1,100,000 元（帳號000000000000）
    ，該1,100,000 元定存於92年9 月5 日轉存上開0000000000
    00號帳戶，該2,500,000 元定存則於92年10月8 日轉存2,49
    9,533 元至同帳戶，可見王漢盛至遲於94年11月3 日已知江
    支信之000000000000號帳戶於92年9 月4 日基準日有2,500,
    000 元、1,100,000 元存款轉定存。又查，王漢盛於94年12
    月15日提出準備理由(四)狀，記載「江支信...000000000000
    號... 仔細互核發現江支信帳戶中之金額竟全數來自江秀敬
    帳戶... 足見前開江支信帳戶根本是江秀敬之洗錢帳戶，其
    間資金往來係屬虛偽」（見原審卷2 第20至22頁），顯見王
    漢盛至遲於當時已知江支信之000000000000號帳戶存款於92
    年6月5日轉定存2,500,000 元、1,100,000 元亦屬江家瑜所
    有，且於92年9 月4 日基準日仍存在，至王漢盛係認為江家
    瑜為該存款之真正所有人或係認為江家瑜故意處分該部分財
    產給江支信，均無礙王漢盛請求將此二筆定存列入王家瑜之
    剩餘財產並受分配，是王漢盛就此剩餘財產之差額分配請求
    權之二年消滅時效期間至遲應自94年12月15日起算，並於96
    年12月15日屆滿。王漢盛主張於95年11月收到原法院94年度
    易字第1042號江家瑜被訴偽造文書案件之刑事判決時始知該
    帳戶實為江家瑜所有，自斯時起算消滅時效云云，難以憑採
    。則王漢盛遲至97年5月14日對該二筆定存款行使剩餘財產
    分配請求權，而為訴之追加（見本院更字卷第85頁），顯已
    罹於消滅時效，王家瑜拒絕列入分配，為有理由。
七、綜上論述，於92年9 月4 日基準日，王漢盛之現存婚後財產
    價額為2,310,384 元；江家瑜之現存婚後財產關於不動產部
    分之價額為19,234,985元，至上開江支信帳戶之定存款2,50
    0,000 元、1,100,000 元縱屬江家瑜現存婚後財產，惟因上
    訴人就此部分財產之差額分配請求權已罹於時效，經被上訴
    人抗辯拒絕給付，自不得將此部分財產列入分配，則以上開
    不動產價額19,234,985元扣除江家瑜於婚姻關係期間之負債
    2,665,000 元後，江家瑜所有應列入剩餘財產差額分配者為
    16,569,985元。計兩造剩餘財產差額為14,259,601元（16,5
    69,985-2,310,384），則王漢盛依民法第1030條之1 規定，
    請求江家瑜給付7,129,800元（14,259,601÷2）（小數點以
    下不計），及自起訴狀繕本送達翌日（即94年3 月3 日）起
    至清償日止按年息5%計算之法定遲延利息，為有理由，應予
    准許。超過部分之請求難謂有據，應予駁回。原審判命江家
    瑜應給付王漢盛7,129,800 元，及自94年3 月3 日起至清償
    日止按年息5%計算之利息，並為附條件之准、免假執行宣告
    ，另駁回王漢盛其餘之訴及假執行聲請，均無不合。王漢盛
    就原判決駁回其請求江家瑜再給付555,000 元，及自94年11
    月4 日起至清償日止按年息5%計算之利息部分裁判，提起上
    訴；江家瑜就原判決命其給付165,000 元，及自94年3 月3
    日起至清償日止按年息5%計算之利息部分裁判，提起上訴，
    分別指摘原判決不當，均無理由，應予駁回。又王漢盛本於
    民法第1030條之1 規定，追加請求江家瑜給付1,245,000 元
    ，及自97年7 月15日辯論意旨狀繕本送達江家瑜之翌日（即
    97年7 月16日）起至清償日止按年息5%計算之利息，亦無理
    由，應併予駁回。
八、兩造其餘攻擊、防禦方法及提出之證據，經本院審酌後，認
    與判決結果無涉，爰不一一論述。
九、據上論結，本件兩造之上訴及王漢盛追加之訴均為無理由，
    依民事訴訟法第449 條第1 項、第78條、第79條，判決如主
    文。
中    華    民    國    97    年    8    月     7    日
                    民事第四庭
                        審判長法  官  張劍男
                              法  官  彭昭芬
                              法  官  翁昭蓉
正本係照原本作成。
江家瑜不得上訴。
王漢盛如不服本判決，應於收受送達後20日內向本院提出上訴書
狀，其未表明上訴理由者，應於提出上訴後20日內向本院補提理
由書狀（均須按他造當事人之人數附繕本）上訴時應提出委任律
師或具有律師資格之人之委任狀；委任有律師資格者，另應附具
律師資格證書及釋明委任人與受任人有民事訴訟法第466條之1第
1項但書或第2項（詳附註）所定關係之釋明文書影本。
中    華    民    國    97    年    8     月    7     日
                              書記官  張淑芬
附註：
民事訴訟法第466條之1（第1項、第2項）：
對於第二審判決上訴，上訴人應委任律師為訴訟代理人。但上訴
人或其他法定代理人具有律師資格者，不在此限。
上訴人之配偶、三親等內之血親、二親等內之姻親，或上訴人為
法人、中央或地方機關時，其所屬專任人員具有律師資格並經法
院認為適當者，亦得為第三審訴訟代理人。

司法院資訊處製作；財團法人民間司法改革基金會備份。
